【裁判字號】    89,上訴,3449
【裁判日期】    891219
【裁判案由】    偽造文書
【裁判全文】
臺灣高等法院刑事判決                        八十九年度上訴字第三四四九號
    上  訴  人
    即  被  告  乙○○
    選任辯護人  廖年盛
右上訴人因偽造文書案件，不服臺灣桃園地方法院八十九年度訴字第七一二號，中華
民國八十九年七月廿六日第一審判決（起訴案號：臺灣桃園地方法院檢察署八十九年
度偵字第六七０三號），提起上訴，本院判決如左：
        主  文
原判決撤銷。
乙○○無罪。
        理  由
一、公訴人意旨略以：乙○○與甲○○為夫妻，雙方感情不睦。民國八十八年三、四
    月間，因乙○○涉嫌毆打甲○○，甲○○乃於同年五月十八日向臺灣桃園地方法
    院起訴請求裁判與乙○○離婚，乙○○亦於同年十月一日提起反訴請求裁判與甲
    ○○離婚。乙○○於離婚訴訟中，明知未得甲○○之授權，竟於八十八年六月二
    十一日，擅自偽刻甲○○之印章，持往桃園縣稅捐稽徵處，在房屋稅籍申請書上
    偽簽甲○○名義之署押並偽蓋甲○○印文，偽造甲○○委任其前往申辦稅籍證明
    ，而提出於該稅捐機關，進而領得納稅義務人為甲○○、稅籍編號為：0000
    0000000、00000000000、00000000000、000
    00000000、00000000000、00000000000、00
    000000000號等房屋稅籍證明書。嗣於八十八年十月二十日，乙○○為
    陳報其反訴訴訟費用，而將其中稅籍編號：00000000000號之房屋稅
    籍證明書提出於臺灣桃園地方法院，經甲○○發現始知上情。因認被告乙○○所
    為，涉有刑法第二百十六條、第二百十條之行使偽造私文書罪嫌。
二、訊據上訴人即被告乙○○固不諱言於右述時間前往桃園縣稅捐稽徵處辦理上開房
    屋之稅籍證明書，並在申請書上簽寫甲○○署押及蓋章，惟否認偽造文書之犯行
    ，辯稱：上開房屋均為其與甲○○共同努力在婚姻關係存續中所取得，婚後財產
    以其妻甲○○名義登記。伊並未偽刻印章，該申請書上之印章係甲○○交其保管
    概括授權其使用。其妻甲○○名下之房屋，依夫妻聯合財產制觀之，為兩人之聯
    合財產，依法本有管理權，其申請房屋稅籍證明書瞭解聯合財產之狀況，且提出
    法院行使，並無犯罪之故意，亦不足生損害於甲○○等語。
三、按犯罪事實應依證據認定之，無證據不得推定其犯罪事實。刑事訴訟法第一百五
    十四條定有明文。又認定犯罪事實應依證據，為刑事訴訟法所明定，故被告否認
    犯罪事實所持之辯解，縱屬不能成立，仍非有積極證據足以證明其犯罪行為，不
    能遽為有罪之認定。又事實之認定，應憑證據，如未能發現相當證據，或證據不
    足以證明，自不能以推測或擬制之方法，以為裁判基礎。再告訴人之指訴係使被
    告受刑事訴追為目的，其所述被害情形，尚有瑕疵，則在未究明前，即難遽採為
    論罪科刑之根據（最高法院三十年度上字第一八三一號、四十年度台上字第八十
    六號、六十一年台上字第三０九九號判例意旨參照）。又刑法上偽造文書罪之成
    立，以足以生損害於公眾及他人為特別要件，所謂足生損害，固不以實已發生損
    害於必要，然亦必須有足以生損害之虞者，始足當之。若其僅具偽造之形式，而
    事實上亦不足以生損害之虞者，尚難成立本罪（最高法院四十九年度台非字第十
    八號判例意旨參照）。
四、經查：
（一）被告堅稱其並未偽刻告訴人之印章，房屋稅籍證明申請書上蓋用甲○○印文之
      印章，係告訴人多年前即交予伊保管，概括授權其使用，伊於七十六年間即以
      告訴人名義擔任介紹人仲介土地買賣、於七十七年間以告訴人名義購買房屋均
      使用該印章等語，並提出不動產買賣契約書、房屋土地預定買賣契約書為證。
      經審核被告所提出之不動產買賣契約書、房屋土地預定買賣契約書上所蓋用之
      甲○○之印文，與被告在房屋稅籍證明申請書上之甲○○之印文，均相符合。
      經詰之吳素蕙，坦承該印章確為其交付予被告使用（見本院八十九年十月二十
      三日筆錄），告訴人於偵查中指訴被告偽刻印章（原審未到庭），顯屬虛偽不
      實之詞。
（二）被告與告訴人為夫妻，上開登記在告訴人名下之不動產，係兩造於婚姻關係期
      間共同購買，業據告訴人於本院八十九年十月二十三日訊問時坦承「我名下的
      不動產是我們夫妻共同努力得來的」等語，是被告主觀認上揭不動產為夫妻所
      共有，尚非無據。縱依現行民法規定，該登記在告訴人名下之不動產屬告訴人
      之原有財產，但仍屬夫妻聯合財產。民法親屬篇第一０一八條、第一００三條
      分別明定夫妻聯合財產由夫管理，夫妻於日常生活互為代理人。被告向稅務機
      關申請登記在告訴人名下房屋之稅籍證明，僅是在瞭解夫妻之聯合財產及房屋
      之課稅現值，應屬被告依法行使夫妻財產管理權及日常生活夫妻相互代理之範
      疇。另觀之被告申請房屋稅籍證明所書之申請書，亦載明被告為告訴人之受託
      人，足見被告係基於夫妻聯合財產之立場，以妻之受託人名義申請，主觀上實
      缺乏違法性之認知，尚難認有偽造文書之犯意。
（三）上開房屋稅籍證明申請書註明：「所申請僅供課稅資料之用，不作產權及他項
      權利之用」，有該申請書在卷可核。上開房屋既為被告及告訴人雙方共同努力
      取得，對夫妻雙方自無私密性，被告為瞭解夫妻聯合財產狀況，並為陳報法院
      作為訴訟費用之證明，該文書又不能作為變更權利或其他使告訴人權利受損害
      之用，自不足以生損害於告訴人。而原審認被告請領房屋稅籍證明，告訴人財
      產隱私權有受害之可能，尚與實際情形不符。被告行為，依上揭判例意旨，並
      無足生損害之虞，尚與偽造文書之特別要件不合。
（四）綜上所述，此外復查無其他積極證據，足以認定被告有行使偽造私文書之故意
      及行為，自不能證明其犯罪。
五、原審未詳予研究，遽為被告有罪科刑之判決，尚有未洽。被告上訴意旨，指摘原
    判決不當，為有理由，應由本院將原判決撤銷改判，依法為被告無罪之諭知。
六、據上論斷，應依刑事訴訟法第三百六十九條第一項前段、第三百六十四條、第三
    百零一條第一項，判決如主文。
本案經檢察官柯麗鈴到庭執行職務
中      華      民      國      八十九    年     十二     月     十九   日
                               臺灣高等法院刑事第五庭
                                   審判長法  官  曾  德  水
                                         法  官  楊  貴  雄
                                         法  官  趙  功  恆
右正本證明與原本無異。
如不服本判決應於收受送達後十日內向本院提出上訴書狀，其未敘述上訴之理由者並
得於提起上訴後十日內向本院補提理由書（均須按他造當事人之人數附繕本）。
                                         書記官  孫  佩  琳
中      華      民      國      八十九    年     十二     月      二十  日


司法院資訊處製作；財團法人民間司法改革基金會備份。
